ACORDAO-COMPLETO-2338887

ACÓRDÃO 2151/2019 ATA 35/2019 - PLENÁRIO

VISTOS, relatados e discutidos estes autos de pedido de reexame interposto por Aécio Flávio Ferreira da Silva, Nelson Luiz Gomes Vieira da Rocha, José Roberto Tadros, Lamisse Said da Silva Cavalcanti e Mauricio Aucar Seffair, contra o Acórdão 898/2018-TCU-Plenário,
ACORDAM os Ministros do Tribunal de Contas da União, reunidos em sessão do Plenário, diante das razões expostas pelo relator, em:
9.1. conhecer do pedido de reexame para, no mérito, negar-lhe provimento;
9.2. dar ciência deste acórdão aos recorrentes e ao Serviço de Apoio às Micro e Pequenas Empresas do Amazonas.

Pedidos de reexame interpostos contra acórdão que aplicou multa aos recorrentes no bojo de representação referente a diversas irregularidades na gestão do Serviço de Apoio às Micro e Pequenas Empresas do Amazonas (Sebrae/AM).

3. Interessados/Responsáveis/Recorrentes:
3.1. Responsáveis: Andressa Heinrich Barbosa de Oliveira (XXX.269.812-XX); Antonio Carlos da Silva (XXX.008.322-XX); Aécio Flávio Ferreira da Silva (XXX.497.872-XX); Aécio Flávio Ferreira da Silva Filho (XXX.008.502-XX); Clodoaldo Martins de Oliveira Júnior (XXX.613.948-XX); David José Nóvoa Tadros (XXX.199.542-XX); José Roberto Tadros (XXX.844.462-XX); Lamisse Said da Silva Cavalcanti (XXX.753.472-XX); Mauricio Aucar Seffair (XXX.285.032-XX); Muni Lourenço Silva Júnior (XXX.480.662-XX); Nelson Luiz Gomes Vieira da Rocha (XXX.795.702-XX); Serviço Nacional de Aprendizagem Rural - Senar/am (04.262.769/0001-39)
3.2. Recorrentes: José Roberto Tadros (XXX.844.462-XX); Lamisse Said da Silva Cavalcanti (XXX.753.472-XX); Nelson Luiz Gomes Vieira da Rocha (XXX.795.702-XX); Mauricio Aucar Seffair (XXX.285.032-XX); Aécio Flávio Ferreira da Silva (XXX.497.872-XX).

13.1. Ministros presentes: Ana Arraes (na Presidência), Walton Alencar Rodrigues (Relator), Benjamin Zymler, Raimundo Carreiro e Bruno Dantas.
13.2. Ministros-Substitutos convocados: Augusto Sherman Cavalcanti e Marcos Bemquerer Costa.
13.3. Ministro-Substituto presente: Weder de Oliveira.

ACORDAO-COMPLETO-2382291

Acórdão 64/2020 - Plenário

ACORDAO-COMPLETO-2429303

Acórdão de Relação 2585/2020 - Plenário

Acórdão de Relação

ACORDAO-COMPLETO-2400133

Acórdão de Relação 517/2020 - Plenário

José Roberto Tadros

WALTON ALENCAR RODRIGUES

Ministro-Substituto Augusto Sherman Cavalcanti.

Adoto, como relatório, a instrução da Secretaria de Recursos (peça 239) , cujas conclusões e proposta de encaminhamento contaram com a anuência dos respectivos dirigentes (peças 240 e 241) .
Transcrevo a instrução, a seguir, in verbis:
"INTRODUÇÃO
Examinam-se pedidos de reexame interpostos por Aécio Flávio Ferreira da Silva (XXX.497.872-XX) , Nelson Luiz Gomes Vieira da Rocha (XXX.795.702-XX) , José Roberto Tadros (XXX.844.462-XX) , Lamisse Said da Silva Cavalcanti (XXX.753.472-XX) e Mauricio Aucar Seffair (XXX.285.032-XX) contra o Acórdão 898/2018-TCU-Plenário (Rel. Min. AUGUSTO SHERMAN CAVALCANTI) .
1.1. A deliberação recorrida apresenta o seguinte teor (peça 136) : 
VISTOS, relatados e discutidos estes autos de representação do Ministério Público Federal (MPF) , referente a diversas irregularidades na gestão do Serviço de Apoio às Micro e Pequenas Empresas do Amazonas (Sebrae/AM) , incluindo nepotismo e pagamento de contratos sem a respectiva contraprestação,
ACORDAM os Ministros do Tribunal de Contas da União, reunidos em sessão de Plenário, ante as razões expostas pelo Relator, em:
9.1. acolher as razões de justificativa da Sra. Andressa Heinrich Barbosa de Oliveira quanto aos achados II.2 e II.6 do relatório de inspeção à peça 81 destes autos, do Sr. Aécio Flávio em relação aos achados II.2 e II.3 e do Sr. Nelson Luiz Gomes Vieira Rocha em relação aos achados II.1 e II.2 do relatório de inspeção;
9.2. rejeitar as razões de justificativa dos seguintes responsáveis:
9.2.1. Sr. José Roberto Tadros, em relação ao Achado II.1 do relatório de inspeção - prática de nepotismo;
9.2.2. Sr. Nelson Luiz Gomes Vieira da Rocha, em relação ao Achado II.6 do relatório de inspeção - irregularidades nos instrumentos de controle dos convênios firmados pelo Sebrae/AM;
9.2.3. Sr. Aécio Flávio Ferreira da Silva, em relação aos achados II.1 e II.6 do relatório de inspeção;
9.2.4. Sr. Mauricio Aucar Seffair, referente ao Achado II.6 do relatório de inspeção - irregularidades nos instrumentos de controle dos convênios firmados pelo Sebrae/AM;
9.2.5. Sra. Lamisse Said da Silva Cavalcanti, referente ao Achado II.6 do relatório de inspeção - Irregularidades nos instrumentos de controle dos convênios firmados pelo Sebrae/AM;
9.3. aplicar aos Srs. José Roberto Tadros (CPF XXX.844.462-XX) , membro do Conselho Deliberativo Estadual do Sebrae/AM; Nelson Luiz Gomes Vieira da Rocha (CPF XXX.795.702-XX) , Superintendente do Sebrae/AM de 2011 a 2014; Aécio Flávio Ferreira da Silva (CPF XXX.497.872-XX) , Diretor Administrativo e Financeiro de 2011 a 2015 e Superintendente do Sebrae/AM em 2015; Mauricio Aucar Seffair (CPF XXX.285.032-XX) , Diretor Técnico de 2011 a 2014 e Diretor Administrativo e Financeiro do Sebrae/AM em 2015; Sra. Lamisse Said da Silva Cavalcanti (CPF XXX.753.472-XX) , Diretora Técnica do Sebrae/AM em 2015, individualmente, a multa prevista no art. 58, II, da Lei 8.443/1992, nos valores a seguir discriminados, fixando-lhes o prazo de 15 (quinze) dias, a contar das notificações, para que comprovem, perante o Tribunal (art. 214, inciso III, alínea "a", do Regimento Interno/TCU) , o recolhimento das dívidas ao Tesouro Nacional, atualizadas monetariamente desde a data deste acórdão até a data dos efetivos recolhimentos, se forem pagas após o vencimento, na forma da legislação em vigor:
	Responsável (is) 
	Valor (R$) 

	José Roberto Tadros 
	30.000,00

	Nelson Luiz Gomes Vieira da Rocha
	10.000,00

	Aécio Flávio Ferreira da Silva
	25.000,00

	Mauricio Aucar Seffair
	10.000,00

	Lamisse Said da Silva Cavalcanti
	10.000,00

9.4. autorizar, desde logo, nos termos do art. 28, inciso II, da Lei 8.443/1992, a cobrança judicial das multas, caso não atendidas as notificações;
9.5. determinar ao Sebrae/AM, com fundamento no art. 250, inciso II, do RI/TCU, que adote, no prazo de cento e oitenta dias, providências com vistas a (o) :
9.5.1. instituição de mecanismos de controles internos, a fim de prevenir a ocorrência de nepotismo na contratação de seus funcionários, visto que tal prática ofende a Constituição Federal (art. 37, caput) , a Súmula Vinculante STF 13 e a Jurisprudência do TCU (a exemplo dos Acórdão 2063/2010-TCU-Plenário, rel. Min. José Múcio, e 554/2011-2ª Câmara, rel. Min. Augusto Sherman) , informando as medidas adotadas no relatório de gestão da próxima prestação de contas;
9.5.2. conclusão das análises das prestações de contas pendentes, especialmente as dos Convênios 003/2012, 011/2012, 015/2012, 002/2013, 016/2012, 027/2012, 014/2012, 013/2012, 014/2013, 004/2013, 011/2013, 012/2013, 013/2013, caso ainda não tenham sido finalizadas, adotando as medidas cabíveis em casos de inadimplência, em conformidade com a IN Sebrae 41/2003, informando suas conclusões ao Tribunal;
9.5.3. instituição de mecanismos de controles internos, a fim de monitorar e registrar a prestação de serviços de empregados que excepcionalmente houverem sido dispensados do controle de ponto;
9.5.4. aprimoramento dos controles internos na gestão dos convênios, avaliando a conveniência e a oportunidade de se incluírem os seguintes aspectos: descrição suficientemente precisa do objeto a ser executado; caracterização adequada dos interesses recíprocos e convergentes entre o Sebrae/AM e os partícipes; demonstração da pertinência entre a proposta apresentada, os objetivos e diretrizes do programa e a indicação do público alvo, do problema a ser resolvido e dos resultados esperados; informações sobre a capacidade técnica e gerencial do proponente para execução do programa (quando entidade privada sem fins lucrativos) ; plano de trabalho apresentando descrição bem definida das metas a serem atingidas; plano de trabalho apresentando pormenorizadamente etapas ou fases de execução; juntada de documentos que verifiquem se o convenente está em mora, inadimplente com outros convênios ou contratos de repasse celebrados com órgãos ou entidades da administração pública federal; juntada de documentos que demonstrem fielmente o que foi executado em relação ao estabelecido no plano de trabalho; comprovante de recolhimento do saldo de recursos, quando houver;
9.6. encaminhar cópia deste acórdão ao Sebrae/AM, ao MPF e ao Sebrae Nacional; e
9.7. determinar à Secex/AM que acompanhe o cumprimento das determinações proferidas neste acórdão e que avalie a conveniência e a oportunidade de realizar fiscalização no Sebrae/AM com objetivo de verificar o efetivo alcance dos objetos dos convênios listados na tabela 4 da peça 81 destes autos - relatório de fiscalização, bem como as medidas adotadas pelo Sebrae/AM. [Grifou-se].
1.2. Contra referida decisão foram opostos embargos de declaração pelo Sr. Nelson Luiz Gomes Vieira da Rocha, rejeitados por meio do Acórdão 1243/2018-TCU-Plenário.
HISTÓRICO
A síntese dos fatos que interessam à análise dos recursos em tela encontra-se muito bem lançada no voto que guiou a decisão recorrida (Rel. Min. AUGUSTO SHERMAN CAVALCANTI) , compensando a transcrição: 
Cuidam os autos de Representação formulada pelo Ministério Público Federal (MPF) a respeito de irregularidades na gestão do Serviço de Apoio às Micro e Pequenas Empresas do Amazonas (Sebrae/AM) , incluindo indícios da prática de nepotismo e de pagamento de contratos sem a correspondente contraprestação. 
2. Ressalta-se, desde já, que além do encaminhamento a esta Corte, o Parquet instaurou inquéritos civis, cujas cópias foram remetidas ao TCU (peças 7 e 8) . Além disso, a presente representação possui teor semelhante à denúncia anônima feita perante o TCU e a outra formulada perante a Procuradoria da República no Amazonas. 
3. Após exame preliminar dos fatos narrados na exordial por parte da Secex-AM (peça 9) , autorizei a realização de inspeção (peça 11) , na qual confirmaram-se grande parte dos indícios apresentados (peça 81) , tendo-se apurado os seguintes achados de auditoria:
II.1. Prática de nepotismo em cargos do Sebrae/AM
II.2. Falta de controle de assiduidade dos funcionários
II.3. Indisponibilidade de informações básicas do Sebrae/AM para consulta pública na Internet no site da entidade e ausência de procedimentos de acesso a informações ao público interno e externo do Sebrae
II.4. Irregularidades nas contratações diretas do Sebrae/AM com o Senar/AM
II.5. Inexistência ou deficiência da fiscalização da execução dos objetos contratados com o Senar/AM
II.6. Irregularidades nos instrumentos de controle dos convênios firmados pelo Sebrae/AM entre 2012-2015 
4. Dessa sorte, mediante o Acórdão 5173/2016-TCU-Primeira Câmara (peça 88) , o TCU determinou a realização de audiência dos responsáveis, nos presentes autos, em relação aos achados II.1, II.2, II.3 e II.6 supra. Em relação aos achados II.4 e II.5, o referido decisum determinou respectivamente a realização de audiências e a conversão da representação em TCE, o que está sendo levado a cabo por meio do TC Processo 026.110/2016-4, também sob minha relatoria. Determinou-se, ainda, a oitiva do Sr. David José Nóvoa Tadros para que se manifestasse acerca do achado II.2 supra e ao recebimento de salários sem a respectiva contraprestação laboral. 
5. Destarte, foram promovidas nestes autos as seguintes audiências: José Roberto Tadros, membro do Conselho Deliberativo Estadual do Sebrae/AM desde 2012 (Presidente em 2015) , em relação ao achado II.1 (nepotismo) ; Nelson Luiz Gomes Vieira da Rocha, Superintendente do Sebrae/AM de 2011 a 2014, referente aos achados II.1, II.2 e II.6; Aécio Flávio Ferreira da Silva, Diretor Administrativo e Financeiro de 2011 a 2015 e Superintendente do Sebrae/AM em 2015, em relação aos achados II.1, II.2, II.3 e II.6; Mauricio Aucar Seffair, Diretor Técnico de 2011 a 2014 e Diretor Administrativo e Financeiro do Sebrae/AM em 2015, e Lamisse Said da Silva Cavalcanti, Diretora Técnica do Sebrae/AM em 2015, ambos em razão do achado II.6; e Andressa Heinrich Barbosa de Oliveira, Superintendente do Sebrae/AM em 2015, em relação aos achados II.2 e II.6.
6. Após analisar as justificativas dos responsáveis, a unidade técnica, em pareceres uníssonos, propõe rejeitar as razões de justificativa dos responsáveis, à exceção da manifestação da Sra. Andressa Heinrich Barbosa de Oliveira quanto aos achados II.6 e II.2 (parcialmente) e do Sr. Nelson Luiz Gomes Vieira Rocha em relação ao achado II.1. 
7. À exceção da aplicação da multa em relação aos achados II.2 - falta de controle da assiduidade dos empregados - e II.3 - falhas na transparência -, endosso as propostas e análises oferecidas pela unidade técnica, as quais incorporo às minhas razões de decidir, sem prejuízo das seguintes considerações complementares. [Grifou-se].
EXAME DE ADMISSIBILIDADE
Reitera-se o (s) exame (s) de admissibilidade contido (s) na (s) peça (s) 215-219,  ratificados pelo Relator do recurso, e. Ministro Walton Alencar Rodrigues, com atribuição de efeitos suspensivos aos itens 9.3 e 9.4 do Acórdão 898/2018-TCU-Plenário (peça 222) .
EXAME DE MÉRITO
Delimitação do recurso
Constitui objeto do presente recurso definir se:
i) há ou não razão para reconhecer incompetência do TCU para apreciar representação acerca de possíveis irregularidades administrativas em entidades do "Sistema S";
ii) há ou não razão para afastar ou diminuir o valor das multas individualmente aplicadas por meio da decisão recorrida.
Da competência do TCU para apreciar representação acerca de possíveis irregularidades administrativas em entidades do "Sistema S"
Os recorrentes alinham os argumentos adiante sumariados conforme quanto ao ponto (peças 174, 175-179, 187, 188-194 e 208) .
1.3. Os recorrentes José Roberto Tadros, Lamisse Said da Silva Cavalcanti e Mauricio Aucar Seffair levantam os seguintes argumentos de idêntico teor (peças 174, 175 e 188) :
i) alegam que o Ministério Público Federal (MPF) não poderia atuar no controle de atos da gestão do Sebrae; aludem à Súmula 516 do Supremo Tribunal Federal (STF) e ao julgamento da ACO 2640 (competência do Ministério Público Estadual e da Justiça Estadual) ;
ii) sustentam que a Controladoria-Geral da União (CGU) também não teria competência para fiscalizar o Sebrae; sustentam que o dever da CGU seria auxiliar o Sebrae a instituir seu próprio órgão de controle interno, "devendo, para tanto, recomendar a criação, transmitir orientações normativas e servir-se de informações dessas entidades"; nesse passo, defendem que o "Relatório de Auditoria que serviu de base para a presente apuração está eivado de vícios insanáveis, uma vez que foi formulado por entidade incompetente, não podendo o mesmo servir de base para instrução, tanto do inquérito civil, nem tão pouco como peça acusatória para a presente ação, devendo o mesmo ser declarado nulo";
iii) discorrem sobre a natureza jurídica em que se enquadraria o Sebrae (entidade associativa de direito privado) ; alinham precedentes do Tribunal Superior do Trabalho (TST) a respeito do tema; menciona o precedente do STF que entendeu estarem as entidades do "Sistema S" desobrigadas de realizarem concurso público para a contratação de pessoal (RE-789874, Rel. Min. TEORI ZAVASCKI) ; alegam que os recursos que financiam as atividades das entidades do "Sistema S" possuem natureza parafiscal, deixando de serem públicos ao se incorporarem ao patrimônio dessas entidades;
iv) aludem à Súmula Vinculante 13 para defender que se aplicaria apenas à administração pública direta e indireta; sustentam que os empregados e dirigentes do "Sistema S" não seriam equiparados a servidores públicos e por isso não seriam alcançados pela dita Súmula Vinculante 13; mencionam entendimento doutrinário acerca da definição de funcionário público para fins penais (CPP, art. 327) , que não abrangeria o pessoal do Sistema S; mencionam manifestação do MP/TCU (Procurador-Geral Paulo Soares Bugarin) afastando a aplicação da sanção prevista no art. 60, da Lei 8.666/1993 ao Sistema S;
v) discorrem sobre a natureza jurídica das decisões do TCU (caráter não jurisdicional) ;
Análise
Não assiste razão aos recorrentes quanto ao ponto.
1.4. As entidades do "Sistema S" estão sujeitas ao controle externo por parte do TCU quanto à aplicação dos recursos por elas geridos, conforme precedente do STF:
Ementa: ADMINISTRATIVO E CONSTITUCIONAL. SERVIÇOS SOCIAIS AUTÔNOMOS VINCULADOS A ENTIDADES SINDICAIS. SISTEMA "S". AUTONOMIA ADMINISTRATIVA. RECRUTAMENTO DE PESSOAL. REGIME JURÍDICO DEFINIDO NA LEGISLAÇÃO INSTITUIDORA. SERVIÇO SOCIAL DO TRANSPORTE. NÃO SUBMISSÃO AO PRINCÍPIO DO CONCURSO PÚBLICO (ART. 37, II, DA CF) . 1. Os serviços sociais autônomos integrantes do denominado Sistema "S", vinculados a entidades patronais de grau superior e patrocinados basicamente por recursos recolhidos do próprio setor produtivo beneficiado, ostentam natureza de pessoa jurídica de direito privado e não integram a Administração Pública, embora colaborem com ela na execução de atividades de relevante significado social. Tanto a Constituição Federal de 1988, como a correspondente legislação de regência (como a Lei 8.706/93, que criou o Serviço Social do Trabalho - SEST) asseguram autonomia administrativa a essas entidades, sujeitas, formalmente, apenas ao controle finalístico, pelo Tribunal de Contas, da aplicação dos recursos recebidos. Presentes essas características, não estão submetidas à exigência de concurso público para a contratação de pessoal, nos moldes do art. 37, II, da Constituição Federal. Precedente: ADI 1864, Rel. Min. Joaquim Barbosa, DJe de 2/5/2008. 2. Recurso extraordinário a que se nega provimento. (RE 789874, Relator (a) :  Min. TEORI ZAVASCKI, Tribunal Pleno, Repercussão Geral - Mérito, DJe 18/11/2014) . [Grifou-se].
1.5. O TCU possui numerosos precedentes na mesma linha, dentre os quais citam-se os seguintes (enunciados da Diretoria de Jurisprudência/TCU) :
Os serviços sociais autônomos se sujeitam ao controle do TCU, uma vez que administram recursos públicos de natureza tributária, advindos de contribuições parafiscais e destinadas ao atendimento de fins de interesse público. (Acórdão 2079/2015-TCU-Plenário, Rel. Min. MARCOS BEMQUERER) .
Por arrecadarem e gerenciarem recursos públicos de natureza parafiscal, as entidades do Sistema "S" estão sujeitas à fiscalização do TCU. (Acórdão 1770/2013-TCU-Plenário, Rel. Min. BENJAMIN ZYMLER) 
As entidades integrantes do Sistema "S" encontram-se abrangidas pela jurisdição própria e privativa do TCU. (Acórdão 3044/2009-TCU-Plenário, Rel. Min. AUGUSTO SHERMAN) .
1.6. Portanto, encontra-se assente a competência do TCU para exercer controle externo dos recursos consumidos pelos entes do Sistema S, independentemente de quem provoque referida atuação.
1.7. A Constituição buscou fomentar amplamente o controle social dos gastos financiados com recursos de natureza pública (CF/1988, art. 74, § 2º) . Ora, se a qualquer cidadão é dado denunciar ao TCU irregularidades na aplicação de recursos de natureza coletiva, tanto mais cabe fazê-lo ao Ministério Público Federal, cuja função primaz é tutelar o interesse público, em juízo e fora deste, por meio de variados instrumentos. Dentre os instrumentos de atuação extrajudicial atribuídos por lei ao MPF encontra-se o de representar "ao Tribunal de Contas da União, visando ao exercício das competências deste" (Lei Complementar 75/1993, art. 6º, XVIII, c) . Vê-se que, longe de extrapolar competências, o MPF agiu em estrita observância de seus deveres ao formular representação no TCU sobre atos de gestão de entidade sujeita à jurisdição deste (controle da aplicação dos recursos recebidos por entidade do "Sistema S") .
1.8. Portanto, não tem relevância para o caso concreto em apreço eventual incompetência da Justiça Federal para julgar ações judiciais atinentes a entidade do "Sistema S" e, consequentemente, do Ministério Público Federal para propô-las, porque tal matéria não influencia as competências do TCU para exercer o controle externo no âmbito administrativo (extrajudicial) . O TCU é órgão técnico-administrativo que integra a estrutura do Poder Legislativo, não tendo relação de interdependência funcional com o Poder Judiciário e, por isso, não sofre repercussão da distribuição de competências entre Justiça Estadual e Federal. No caso em tela, basta para atrair a competência do TCU o art. 70, da Constituição/1988 e o art. 183, do Decreto-Lei 200/1967. Logo, não merecem prosperar os argumentos recursais quanto ao ponto.
Dos pressupostos para a aplicação de multa e sua dosimetria
Os recorrentes requerem sejam revistas as multas que lhes foram aplicadas, o que fazem com base em argumentos adiante sintetizados conforme a irregularidade que ensejou as sanções (peças 174, 175-179, 187, 188-194 e 208) .
1.9. Especificamente em relação à prática de nepotismo (achado II.1 do relatório de inspeção) , apenas o recorrente Aécio Flávio Ferreira da Silva formula argumentos recursais, alegando, em síntese, o seguinte (peça 208) :
i) sustenta que teria agido de boa-fé (presumida) e não teria sido demonstrada sua má-fé; não teria havido prejuízo ao erário nem benefício pessoal de sua parte (locupletamento) ; alega que os dois achados apontados na fiscalização "não apresentam relevância suficiente para justificar a aplicação da pena de multa ao responsável, tampouco em valor tão elevado - R$ 25.000,00, sendo suficiente [...] em relação aos achados II.1 e II.6, dar ciência ao SEBRAE/AM, expedindo-se recomendações a fim de se evitar novas ocorrências;
ii) alega que teria demonstrado nas razões de justificativas que "os normativos internos do SEBRAE/AM não proibiam a contratação apontada [pelo TCU] como irregular; que o Regulamento de Pessoal do SEBRAE/AM também não vedava a contratação na forma em que se deu; que a incidência da Súmula Vinculante 13 é restrita sobre atos da administração pública, direta e indireta e que o SEBRAE/AM é pessoa jurídica de direito privado e não pode ser considerado como órgão ou entidade da administração pública";
iii) sustenta que seria desproporcional sancioná-lo simplesmente por "ter proposto a criação de cargo que terminou por vir a ser ocupado por profissional posteriormente identificado como parente de integrante do Conselho do SEBRAE/AM"; alega que não haveria "nexo de causalidade entre o ato praticado pelo Recorrente - proposta de criação do cargo - e a suposta irregularidade das condições de legitimidade do empregado contratado - parentesco, haja vista que não há nada nos autos a comprovar que o ora Recorrente tenha agido de má-fé ou de premeditação"; prossegue: "não há nada nos autos que demonstre que o Recorrente detinha conhecimento dos vínculos de parentesco, tampouco que tenha praticado ato com qualquer intuito de beneficiar a si próprio ou a terceiros"; acresce, ainda, que "não cabe enquadrar o ato praticado pelo Recorrente com a identificação pela Unidade Técnica de suposta irregularidade nas condições de legitimidade para a ocupação do cargo por parte do empregado contratado, daí a impossibilidade de se atribuir ao Recorrente a prática de ato previsto no art. 58 da [Lei 8.443/1992]";
iv) alude aos seguintes precedentes do TCU: Acórdão 3350/2016-TCU-Primeira Câmara, 119/2006- Plenário, 2.305/2007-Plenário, 875/2003-1ª Câmara, 2.489/2004-1ª Câmara, 174/2007-2ª Câmara, 1.914/2008-2ª Câmara, 2.660/2010-2ª Câmara e 623/2010-2ª Câmara, "entre outros - que identificou flagrante situação de parentesco entre responsável e empregado, determinou à entidade a adoção de medidas para o desligamento do empregado e julgou regulares com ressalva as contas do responsável, entretanto, sem aplicação de multa ao responsável pela nomeação ou manutenção do empregado contratado, demonstrando que, ainda que se considere irregular a prática de atos como o aqui identificado, a jurisprudência do Tribunal não é no sentido de aplicação de multa imediata".
1.10. Com relação às irregularidades nos instrumentos de controle dos convênios firmados (achado II.6 do relatório de inspeção) , os seguintes recorrentes apresentam argumentos recursais, conforme sintetizado adiante:
1.10.1. O recorrente Aécio Flávio Ferreira da Silva aduz o seguinte (peça 208) :
i) defende que "eventuais falhas de controle de convênios identificadas no achado II.6, como falhas meramente formais, passíveis de correção mediante ciência à Entidade (SEBRAE/AM) e o encaminhamento de recomendações/determinações de caráter corretivo e pedagógico - exatamente como contido ao final do v. Acórdão recorrido";
ii) alega que bastaria ao TCU determinar as correções das falhas identificadas, que reputa de natureza meramente formal, sem necessidade de multá-lo; cita precedentes do TCU que teriam adotado essa linha.
1.10.2. O recorrente Nelson Luiz Gomes Vieira da Rocha argumenta, em síntese (peça 187) : 
i) sustenta que não teria agido de má-fé; que esta não poderia ser presumida;
ii) alega que as falhas verificadas nos procedimentos de convênios seriam meramente formais; pondera que, na fundamentação do Voto "não se fala em descumprimento de convênio, inexecução, nem qualquer tipo de falha que tenha resultado em dano ao erário"; sustenta que não teria havido prejuízo ao erário;
iii) defende que "a aplicação de penalidade de multa, sobretudo no montante arbitrado, demonstra sanção bastante onerosa e desproporcional"; avalia que, ante o contexto dos autos (ausência de dano ao erário e de má-fé) , "deveria [o TCU] exercer seu múnus pedagógico de orientação e recomendação ao órgão e seus diretores, para somente em caso de reincidência aplicar multa em observância da razoabilidade e proporcionalidade"; sustenta que seria indispensável a especificação do dano para que fosse sancionado com o valor a ele imputado; invoca os princípios da razoabilidade e proporcionalidade;
iv) invoca necessidade de fundamentação para a aplicação da multa.
1.10.3. Os recorrentes Mauricio Aucar Seffair (peças 188-194) e Lamisse Said da Silva Cavalcanti (peças 175-179) alinham argumentos de idêntico teor que podem ser assim sumariados:
i) quanto às irregularidades apontadas na área de convênios, os entes do "Sistema S" não se submeteriam ao "regime de licitação público da regra da Lei 8.666/1993 e nem pela Lei 8.112/90 ou qualquer outra legislação pública, mas sim por Regulamento de Licitações e Contratos e Regulamento de pessoal próprios dos Serviços Sociais Autônomos, regidos pela CLT e não havendo gerência de órgãos estatais"; aludem a precedente do TCU que teria afastado aplicação da Lei 8.666/1993 (Acórdão 1337/2003-TCU-Primeira Câmara) ; sustentam que, como pessoa jurídica de direito privado não integrante da Administração Pública, poderia livremente contratar outras entidades para a consecução de suas finalidades; 
ii) alegam que implementar mecanismos de controle interno que são inerentes à administração pública, numa entidade de natureza privada seria desvirtuar a própria natureza jurídica da entidade; sustentam não ter havido omissão no dever de prestar contas dos convênios, referenciando documentação anexa à peça recursal; sustentam que a multa seria abusiva e ilegal pois teriam sido usados critérios aplicáveis à Administração Pública; alega que, à época dos fatos, havia "uma tremenda dúvida sobre o procedimento de prestação de conta dos convênios em face da mudança constante de sistemas implantados pelo próprio Sebrae Nacional";
iii) juntam em anexo às peças recursais pareceres técnicos e jurídicos alusivos a convênios firmados pelo Sebrae/AM, sem especificarem a relação direta de tal documentação com os fatos dos quais se defende nestes autos.
Análise
1.11. Preliminarmente, cumpre analisar eventual prescrição da pretensão punitiva por parte do TCU no caso em apreço. Sobre a matéria existem diversos posicionamentos de órgãos do Poder Judiciário aludindo ao lapso de cinco anos constante em normas vocacionadas ao direito público (p. ex. STF: MS 32.201, 1ª Turma, Rel. Min. Luís Roberto Barroso, DJe 29.3.2017; STJ: REsp 1.057.754-SP, 1ª Turma, Rel. Min. Luiz Fux, DJe 14/4/2010; RESP 894539, 2ª Turma, Rel. Min. Herman Benjamin, DJe 27/8/2009; REsp 1.480.350-RS, Rel. Min. Benedito Gonçalves, DJe 12/4/2016; TRF-5ª Região: AC 200980000021504. Rel. Des. Fed. Ivan Lira de Carvalho, DJe 16/5/2016; TRF-2ª Região: AG 201002010063676. Rel. Des. Fed. Reis Friede, DJe 19/11/2011; e TRF-1ª Região: AC 2003.40.00.001284-2. Rel. Juiz. Tourinho Neto, DJe 7/5/2010, dentre outros) . Lê-se no Informativo 858 do Supremo Tribunal Federal (STF) , divulgado em 3.4.2017:
[...]. Inicialmente, a Turma assinalou que a lei orgânica do TCU, ao prever a competência do órgão para aplicar multa pela prática de infrações submetidas à sua esfera de apuração, deixou de estabelecer prazo para exercício do poder punitivo. Entretanto, isso não significa hipótese de imprescritibilidade. No caso, incide a prescrição quinquenal, prevista na Lei 9.873/1999, que regula a prescrição relativa à ação punitiva pela Administração Pública Federal Direta e Indireta. Embora se refira a poder de polícia, a lei aplica-se à competência sancionadora da União em geral. [...]. (MS 32.201/DF, 1ª Turma, Rel. Min. Luís Roberto Barroso, DJe 29.3.2017) .
1.11.1. No voto que guiou a referida decisão da 1ª Turma do STF, o Ministro Luís Roberto Barroso abordou didaticamente o tema, inclusive no que concerne (i) ao referencial normativo adotado pelo TCU para uniformizar a questão internamente (Acórdão 1441/2016-TCU-Plenário) e (ii) aos marcos iniciais, interruptivos e suspensivos da contagem do prazo prescricional atinente à atividade sancionadora do TCU. Especificamente quanto ao marco inicial, valem também as ponderações consignadas no parecer da Procuradoria-Geral da República lançado naqueles autos e, na sessão de julgamento, pela Min. Rosa Weber.
1.11.2. Não obstante, a par da inclinação delineada nos precedentes antes citados do Poder Judiciário, ao prolatar o Acórdão 1441/2016-TCU-Plenário (Redator Min. WALTON ALENCAR RODRIGUES) , apreciando incidente de uniformização de jurisprudência, (RI/TCU, art. 91) , o TCU dirimiu divergência jurisprudencial até então existente no âmbito deste Tribunal quanto à prescrição da pretensão punitiva nos processos de sua competência administrativa. Na ocasião, fixaram-se os seguintes entendimentos que permanecem orientando julgados da Corte (enunciados da Diretoria de Jurisprudência/TCU) :
A pretensão punitiva do TCU subordina-se ao prazo geral de prescrição indicado no art. 205 da Lei 10.406/2002 (Código Civil) , dez anos. (Acórdão 1441/2016-TCU-Plenário, Redator Min. WALTON ALENCAR RODRIGUES) . 
A prescrição da pretensão punitiva do TCU é contada a partir da data de ocorrência da irregularidade sancionada, nos termos do art. 189 da Lei 10.406/2002 (Código Civil) . (Acórdão 1441/2016-TCU-Plenário, Redator Min. WALTON ALENCAR RODRIGUES) . 
O ato que ordenar a citação, a audiência ou oitiva da parte interrompe a prescrição da pretensão punitiva do TCU, nos termos do art. 202, inciso I, da Lei 10.406/2002 (Código Civil) . A prescrição recomeça a contar da data do ato que motivou a interrupção, nos termos do art. 202, parágrafo único, parte inicial, do Código Civil. (Acórdão 1441/2016-TCU-Plenário, Redator Min. WALTON ALENCAR RODRIGUES) . 
A prescrição da pretensão punitiva do TCU será suspensa toda vez que a parte apresentar elementos adicionais de defesa ou quando forem necessárias diligências em razão de algum fato novo trazido pela parte, não suficientemente documentado nas manifestações processuais. A paralisação da contagem do prazo prescricional ocorrerá no período compreendido entre a juntada dos elementos adicionais de defesa ou da peça contendo o fato novo e a análise dos referidos elementos ou da resposta à diligência, nos termos do art. 160, § 2º, do Regimento Interno do TCU. (Acórdão 1441/2016-TCU-Plenário, Redator Min. WALTON ALENCAR RODRIGUES) .
1.11.3. Portanto, a matéria atinente à prescrição da pretensão punitiva por parte do TCU encontra-se assim assentada no âmbito administrativo desta Corte de Contas (RI/TCU, art. 91) . Repassando os principais critérios do Acórdão 1441/2016-TCU-Plenário aplicáveis ao presente caso, tem-se: i) conta-se o prazo a partir dos fatos irregulares ensejadores da sanção; ii) a contagem é interrompida por ato que ordenar a citação, a audiência ou oitiva da parte; e iii) considera-se o prazo prescricional de dez anos.
1.11.4. No caso destes autos, o ato que ordenou a audiência ou oitiva das partes foi materializado pelo Acórdão 5173/2016-TCU-Primeira Câmara (sessão de 9/8/2016) . Portanto, segundo os critérios do Acórdão 1441/2016-TCU-Plenário, nesta data interrompeu-se o prazo prescricional, reiniciando-se a contagem até a prolação da decisão que veiculou a sanção -Acórdão 898/2018-TCU-Plenário (sessão de 25/4/2018) , ora recorrido. 
1.11.5. As sanções aplicadas derivam, em essência, de duas irregularidades, cujas datas de ocorrência podem ser assim sumariadas: 
1) prática de nepotismo: 3/6/2013 (data da contratação que concretizou o familiar do Conselheiro) ;
2) falhas no acompanhamento/fiscalização de convênios: verificadas em convênios firmados nos anos de 2012, 2013, 2014 e 2015 (conforme o responsável) .
1.11.6. Nessa linha, de pronto descarta-se a prescrição quanto a ambas por meio do Acórdão 898/2018-TCU-Plenário, visto que todas estão sempre associadas a um ou mais atos irregulares efetivados em datas a partir das quais contam-se menos de dez anos até a interrupção em 9/8/2016. A partir daí (reinício da contagem) passaram-se um ano, oito meses e quinze dias até a prolação daquela específica decisão sancionatória (25/4/2018) , de modo que também não se inteirou o lapso decenal. Nesse quadro, não há que se falar em prescrição da pretensão punitiva por parte do TCU nestes autos, conforme as balizas do Acórdão 1441/2016-TCU-Plenário.
1.12. Quanto ao mérito, não há razão para afastar as sanções individualmente aplicadas a Aécio Flávio Ferreira da Silva e a José R. Tadros por meio da decisão recorrida.
1.12.1. A vedação ao nepotismo deriva diretamente dos princípios constitucionais da impessoalidade, da isonomia e da moralidade administrativa (art. 37) , aplicáveis a toda e qualquer instância que maneje recursos recolhidos compulsoriamente de uma dada coletividade, como é o caso do Sebrae. A Súmula Vinculante 13 apenas deixou explícito e inequívoco o entendimento da jurisprudência da própria Suprema Corte desde o ano 2000, formada inclusive em controle concentrado de constitucionalidade (eficácia contra todos) , conforme explicitam os precedentes que fundamentaram a edição do verbete (ADC 12, DJe 18/12/2008; RE 579951, DJe 24/10/2008; ADC 12 MC DJ 1/9/2006; MS 23780, DJ 3/3/2006; ADI 1521 MC, DJ 17/3/2000) . Portanto, não se deve tomar como referencial eventual normativo interno que sabidamente contrariava a diretriz jurisprudencial da Suprema Corte extraída diretamente da Constituição, sob pena de esvaziar a força normativa da Carta e as próprias deliberações do STF, que, segundo o raciocínio invocado pelo recorrente, poderiam ser facilmente contornadas por normas editadas internamente a uma dada corporação administrativa.
1.12.2. Os atos administrativos formalizados pelo Sr. Aécio foram determinantes para a consumação do ato principal ora questionado - contratação do filho de um Conselheiro do Sebrae/AM (José Roberto Tadros) . Primeiro, em 16/5/2013, propôs a criação da vaga de Analista Técnico I, nível 1 (Carta 48/2013, peça 127, p. 11-12) . Nota-se que a referida solicitação dirigida pelo Sr. Aécio, então Diretor Administrativo e Financeiro, é formulada sem detalhamento técnico que pudesse embasar minimamente o pleito, a exemplo da especificação do quantitativo de pessoal e respectiva distribuição entre as atividades existentes e do que seria o ideal para o pleno desenvolvimento das finalidades/metas da unidade. Consta apenas alusão genérica a um "número de empregados reduzido, o que faz padecer de melhor eficiência no âmbito de suas atividades administrativas", e que a vaga a ser criada viabilizaria "uma estrutura mais adequada de atendimento". Segundo, o ato do Presidente do Conselho que autoriza a criação da vaga, em 29/5/2013, além de condicionar a posterior aprovação do Conselho, é expresso em mencionar que tal deliberação se deu exclusivamente em atenção ao pedido/proposta do dito Diretor Administrativo e Financeiro por meio da referida Carta 48/2013 (Resolução CDE/AM 110/2013, peça 127, p. 16) . Por fim, ato contínuo, em 3/6/2013, apenas quatro dias úteis após o mencionado ato monocrático do Presidente, o Sr. Aécio encaminha expediente ao Diretor Superintendente em exercício (Maurício Aucar Seffair) , com cópia ao Gerente/UGOC, solicitando expressamente a contratação e nominando para o posto o Sr. David José Nóvoa Tadros (filho do Conselheiro José R. Tadros) já a partir daquela mesma data (3/6/2013) [peça 127, p. 18]. 
1.12.3. A sequência de atos e seu iter temporal deixa explícito o empenho do Sr. Aécio para viabilizar, desde a criação da vaga até então inexistente, a admissão do nomeado de forma rápida e sem nenhum tipo de processo seletivo, por mais simplificado que fosse, que permitisse à Administração escolher, dentre possíveis candidatos, o mais habilitado (princípio da eficiência) . As alegações recursais não são suficientes para afastar tal convicção que fundou a decisão recorrida.
1.12.4. O recorrente José R. Tadros não dirigiu argumentos para combater o mérito da questão que ensejou sua penalização (prática de nepotismo) . Entretanto, em respeito ao efeito devolutivo do recurso, analisa-se o que consta dos autos também em relação a este responsável (CPC, arts. 15 e 1.013, § 1º c/c RI/TCU, art. 298) .
1.12.5. Não há razão para afastar a multa aplicada por meio do Acórdão recorrido ao Sr. José R. Tadros. Reitera-se tudo quanto já exposto linhas atrás a respeito da fonte constitucional que veda o direcionamento de postos remunerados por recursos de índole coletiva sem o devido processo seletivo, ainda que simplificado, que permita igualdade de oportunidades a todos os interessados e maiores chances de a Administração contratante servir-se da pessoa com melhor qualificação possível (princípios da isonomia, impessoalidade, moralidade e eficiência) . Ademais, dentre os agentes do Sebrae/AM, trata-se do principal beneficiado do ato em si, visto que todo a máquina foi movimentada para acomodar um filho seu, cuja competência e idoneidade, frise-se, não está em causa e não constituiu fundamento argumentativo para a sanção. Cuida-se exclusivamente de censurar o uso do poder próprio de quem ocupa postos de proeminência numa dada máquina administrativa para beneficiar um familiar com prejuízo de outros possíveis e competentes interessados e da própria Administração.
1.13. Não há razão para afastar as sanções individualmente aplicadas a Nelson L. G. V. da Rocha, Maurício A. Seffair e Lamisse S. S. Cavalcanti por meio do Acórdão combatido. Os recorrentes foram sancionados em razão das falhas verificadas na formalização e fiscalização de diversos convênios apreciados pela equipe do TCU, conforme se depreende dos itens 33 e 34 do voto que guiou a decisão recorrida (quantidade reduzida de chamamentos públicos, pareceres jurídicos pró-forma, ausência de relatórios de acompanhamento, mora na análise da prestação de contas, conduta omissiva na adoção de sanções ante a omissão no dever de prestar contas) . As alegações recursais não são aptas a elidir referida responsabilidade.
1.13.1. Primeiramente, a multa lhes foi aplicada com fundamento no art. 58, II, da Lei 8.443/1992, não sendo pressuposto para tal sanção a ocorrência ou não de prejuízo ao erário, mas de mero ferimento do ordenamento jurídico aplicável (culpa contra a legalidade ou, modernamente, contra a juridicidade) . Nesse sentido, inúmeros precedentes do TCU, a exemplo do Acórdão 795/2014-TCU-Plenário (Rel. Min. ANA ARRAES) . Pela mesma razão, a sanção do tipo também não pressupõe má-fé.
1.13.2. Não se mostra pertinente o argumento que visa afastar aplicabilidade direta da Lei 8.666/1993 às entidades do Sistema S, haja vista que, embora referidas entidades devam obediência estrita a seus regulamentos de contratações, estão todos pautados igualmente pelos princípios que regem as contratações públicas, como impessoalidade, isonomia, economicidade, moralidade, publicidade, todos de matriz constitucional. O TCU possui numerosos precedentes nesse sentido, a exemplo dos Acórdão 1280/2018-TCU-Plenário (Rel. Min. BENJAMIN ZYMLER) , 744/2017-Plenário (Rel. Min. ANA ARRAES) e 7596/2016-1ª Câmara (Rel. Min. WEDER DE OLIVEIRA) , dentre muitos outros. Portanto, o reduzido número de chamamentos públicos, que poderiam franquear a possibilidade de contratos com o Sebrae/AM com leque muito mais amplo de possíveis interessados, é irregularidade que colide com tais princípios e independe de cotejamento com aquele diploma legal propriamente dito.
1.13.3. Igualmente não deve prosperar a alegação de que a instauração de mecanismos de controle interno no Sebrae desvirtuaria sua qualificação de pessoa jurídica de direito privado. Todos quantos lidem de alguma forma com gestão de recursos extraídos a fórceps de uma dada coletividade devem cuidar de seus controles internos com a mesma tenacidade requerida da Administração pública em sentido estrito. Veja-se, a título de exemplo, a legislação federal aplicável a empresas visando prevenção de desvios envolvendo o setor público, que prevê para estas entidades tipicamente privadas ações preventivas a seu cargo, internamente, sem que tenham sua natureza jurídica privada "desvirtuada" (programa de integridade ou compliance) [Lei 12.846/2013, art. 7º, VIII c/c Decreto 8420/2015, arts. 41 e 42].
1.13.4. Por fim, os recorrentes juntam cópia de expedientes e manifestações de áreas técnicas e jurídicas referentes a convênios diversos mas sem explicitar ou correlacionar tais documentos com a amostra verificada pela equipe de inspeção do TCU, na qual foram observadas as falhas que ensejaram as sanções aplicadas nestes autos. Nesse quadro, referido material trazido com as peças recursais revela-se estéril para combater os fundamentos de fato e de direito da decisão recorrida.
1.13.5. Assim, os elementos e argumentos veiculados com as impugnações recursais não se mostram consistentes para afastar as multas aplicadas a Nelson L. G. V. da Rocha, Maurício A. Seffair e Lamisse S. S. Cavalcanti.
1.14. Cumpre, então, avaliar a dosimetria da multa que foram imputadas aos recorrentes: R$ 30 mil (José R. Tadros) , R$ 25 mil (Aécio F. F. da Silva) , R$ 10 mil (Nelson L. G. V. da Rocha) , R$ 10 mil (Maurício A. Seffair) e R$ 10 mil (Lamisse S. S. Cavalcanti) . Os precedentes citados pelo recorrente Aécio Silva perdem força como parâmetro porque datam de anos. 
1.14.1. Com fundamento no RI/TCU, art. 258, § 1º, foi editada a Portaria-TCU 7/2018, fixando em R$ 59.988,01, para o exercício de 2018, o valor máximo da multa a que se refere o art. 58, da Lei 8.443/1992. Por sua vez, o RI/TCU, art. 258, inciso II, prevê uma gradação de 5% a 100% deste montante para a referida sanção. Os valores das multas aplicadas no caso presente (R$ 30 mil, R$ 25 mil e R$ 10 mil) correspondem a cerca de 50%, 41,7% e 16,7% do valor máximo, respectivamente, devidamente situados dentro da moldura normativa. Portanto, presentes os pressupostos legais para a sanção e estando os valores de acordo com as balizas fixadas pelas normas de regência, não emerge critério objetivo para questioná-las. 
1.14.2. Não obstante, cumpre observar o seguinte. A jurisprudência do TCU tem delineado os seguintes parâmetros para a dosimetria das sanções aplicadas pela Corte (enunciados da Diretoria de Jurisprudência/TCU) :
No âmbito do TCU, a dosimetria da multa e demais sanções tem como balizadores o nível de gravidade dos ilícitos apurados, com a valoração das circunstâncias fáticas e jurídicas envolvidas, e a isonomia de tratamento com casos análogos. O Tribunal não realiza dosimetria objetiva das sanções, comum à aplicação de normas do Direito Penal, e não há um rol de agravantes e atenuantes legalmente reconhecido. (Acórdão 1747/2018-TCU-Plenário, Rel. Min. AROLDO CEDRAZ) . [Grifou-se].
No âmbito do TCU, a dosimetria da pena tem como balizadores o nível de gravidade dos ilícitos apurados, com a valoração das circunstâncias fáticas e jurídicas envolvidas, e a isonomia de tratamento com casos análogos. O Tribunal não realiza dosimetria objetiva da multa, comum à aplicação de normas do Direito Penal, e não há um rol de agravantes e atenuantes legalmente reconhecido. (Acórdão 992/2017-TCU-Plenário, Rel. Min. AUGUSTO NARDES) . [Grifou-se].
A dosimetria do valor da multa é pautada pelo nível de gravidade dos ilícitos, pela materialidade destes e pelo grau de culpabilidade do agente, não guardando relação com a capacidade financeira do responsável. (Acórdão 939/2017-TCU-Plenário, Rel. Min. BRUNO DANTAS) . [Grifou-se].
Na dosimetria da multa, o TCU utiliza como balizadores o nível de gravidade dos ilícitos, sua materialidade e o grau de culpabilidade dos responsáveis, não levando em consideração a capacidade financeira do responsável em quitar a dívida. (Acórdão 1166/2016-TCU-Plenário, Rel. Min. BRUNO DANTAS) . [Grifou-se].
1.14.3. Os valores aplicados aos recorrentes Aécio F. F. da Silva e José R. Tadros encontram-se dentro da margem legalmente autorizada ao TCU. Entretanto, duas referências citadas no bojo do Voto que guiou o Acórdão 1632/2018-TCU-Plenário (embargos de declaração) , como casos análogos (nepotismo no âmbito do Sistema S) , permitem extrair as seguintes informações:
¿ Acórdão 805/2017-TCU-Plenário (reformou Acórdão 519/2017-TCU-Plenário) : multa inicialmente proposta de R$ 30 mil foi reduzida para R$ 10.000 mil
¿ Acórdão 843/2015-TCU-Plenário (mantido pelo Acórdão 2595/2016-TCU-Plenário) : aplicou multa de R$ 30 mil; no caso, a sanção foi aplicada a gestor máximo de entidade do "Sistema S" que houvera nomeado, ele próprio, três familiares seus para cargos em comissão no âmbito da entidade que comandava. 
1.14.4. Portanto, é forçoso reconhecer matiz fática ligeiramente diversa da que se apresenta no presente processo, haja vista que: i) o recorrente Aécio não era gestor máximo e, por isso, embora tenha empreendido gestões, não consumou, ele próprio, a nomeação, além de tratar-se de uma só pessoa que não era familiar seu, mas de um outro Conselheiro da entidade; e ii) o recorrente José R. Tadros não ocupava a direção máxima da entidade e não empreendeu ele próprio a nomeação de um familiar seu. De outro lado, o outro precedente citado sancionou o responsável com valor sensivelmente menor (R$ 10 mil) . Por fim, não deixa de militar em favor dos recorrentes o precedente firmado por meio do Acórdão 3.350/2016-1 Câmara, por meio do qual o TCU apreciou o mesmo tipo de irregularidade no Sebrae/AM (nepotismo) , mas não aplicou multa aos responsáveis, embora tal decisão tenha se dado no âmbito de um processo de contas ordinárias (2012) , feito que julga não atos ou procedimentos específicos, mas o conjunto da gestão durante todo um exercício financeiro. Nesse passo, considerando que a jurisprudência do TCU levanta como parâmetro para a dosimetria das multas "a isonomia de tratamento com casos análogos" e a materialidade envolvida, em tese, haveria espaço para o r. Colegiado julgador deste recurso ponderar quanto a possível diminuição do valor da multa aplicada aos recorrentes Aécio F. F. Silva e José R. Tadros, tomando por base os dois casos supracitados, invocados pelo i. Relator a quo por ocasião dos embargos de declaração interpostos nestes autos.
1.14.5. Com respeito ao valor individualmente imputado (R$ 10 mil) a Nelson L. G. V. da Rocha, Maurício A. Seffair e Lamisse S. S. Cavalcanti, representam cerca de 16,7% do máximo permitido ao TCU para o exercício de 2018 (R$ 59,9 mil) , conforme cadeia normativa antes detalhada. Portanto, encontram-se dentro da faixa estabelecida nas normas.  Entretanto, novamente quanto a este ponto, encontram-se precedentes de casos análogos que impuseram valores mais baixos ou impuseram o mesmo valor, porém, neste caso, quando punia situação a omissão da formalização e fiscalização dos convênios havia gerado dano ao erário, contexto mais grave do que o visto no presente processo. São os seguintes:
¿ Acórdão 2911/2016-TCU-Plenário: aplicou multa de R$ 10.000,00, porém em contexto de dano ao erário derivado das omissões relativas à formalização/fiscalização dos convênios;
¿ Acórdão 463/2013-TCU-Segunda Câmara: aplicou multa de R$ 5.000,00;
¿ Acórdão 3402/2013-TCU-Plenário: aplicou multa de R$ 5.000,00 e R$ 3.000,00 conforme o posto ocupado na Administração;
1.14.6. Ante a moldura fática delineada nestes autos, repisando que a jurisprudência do TCU tem sempre aludido "a isonomia de tratamento com casos análogos" e à materialidade envolvida como balizas para a dosimetria das multas, em tese, haveria espaço para o r. Colegiado julgador deste recurso ponderar quanto a possível diminuição do valor das multas aplicadas aos recorrentes Nelson L. G. V. da Rocha, Maurício A. Seffair e Lamisse S. S. Cavalcanti, tendo por referência os precedentes supracitados.
CONCLUSÃO
Das análises anteriores, ante os elementos constantes destes autos, o contexto normativo e as diretrizes jurisprudenciais aplicáveis ao caso, conclui-se: 
i) não haver razão para reconhecer incompetência do TCU para apreciar representação acerca de possíveis irregularidades administrativas em entidades do "Sistema S"; e
 (ii) não haver razão para afastar as multas aplicadas aos recorrentes Aécio Flávio Ferreira da Silva, Nelson Luiz Gomes Vieira da Rocha, José Roberto Tadros, Lamisse Said da Silva Cavalcanti  e Mauricio Aucar Seffair, embora se vislumbre, em tese, haver espaço para minorar o valor, segundo a ponderação que o r. Colegiado julgador entender pertinente acerca das circunstâncias fáticas versadas nestes autos e tendo por referência os precedentes de casos análogos antes referenciados (itens 7.6.3 a 7.6.6 desta instrução) .
INFORMAÇÕES ADICIONAIS
A peça recursal de Nelson Luiz Gomes Vieira da Rocha veicula requerimento para que "todas as notificações, intimações e especialmente as publicações referentes ao feito sejam dirigidas aos advogados Fábio Nunes Bandeira de Melo [OAB/AM 4.331] e Bruno Vieira da Rocha Barbirato [OAB/AM 6.975], ambos com escritório profissional localizado na Rua dos Angelins, 285, Conjunto Kyssia, Bairro Dom Pedro, CEP 69.040-230 (...) " (peça 187) .
PROPOSTA DE ENCAMINHAMENTO
Ante o exposto, com fundamento no art. 48, da Lei 8.443/92, submetem-se os autos à apreciação superior, com a seguinte proposta de encaminhamento:
a) conhecer dos recursos interpostos por Aécio Flávio Ferreira da Silva (XXX.497.872-XX) , Nelson Luiz Gomes Vieira da Rocha (XXX.795.702-XX) , José Roberto Tadros (XXX.844.462-XX) , Lamisse Said da Silva Cavalcanti (XXX.753.472-XX) e Mauricio Aucar Seffair (XXX.285.032-XX) e, no mérito, negar-lhes provimento, sem afastar a hipótese de o r. Colegiado julgador avaliar a pertinência de ponderar sobre possível minoração do valor das multas que lhes foram impostas por meio do Acórdão 898/2018-TCU-Plenário, ante as circunstâncias fáticas versadas nestes autos e tendo por referência os precedentes de casos análogos antes referenciados (itens 7.6.3 a 7.6.6 desta instrução) ; e
b) dar conhecimento da deliberação que vier a ser proferida aos recorrentes e ao Sebrae/AM.

8.1. Luiz Carlos Braga de Figueiredo (16010/OAB-DF) e outros, representando Aécio Flávio Ferreira da Silva e Serviço de Apoio Às Micro e Pequenas Empresas do Amazonas;  
8.2. Márcio Augusto Ramos Tinoco (3447/OAB-PI), representando Serviço de Apoio às Micro e Pequenas Empresas do Amazonas e Federacao do Comercio de Bens,servicos e Turismo do Estado do Amazonas;  
8.3. Fábio Nunes Bandeira de Melo (OAB/AM 4.331) e outros, representando Nelson Luiz Gomes Vieira da Rocha.  
8.4. Igor de Mendonca Campos (766/OAB-AM) e outros, representando Andressa Heinrich Barbosa de Oliveira.

Não atuou.

REPRESENTAÇÃO. IRREGULARIDADES NA GESTÃO DO SEBRAE/AM. NEPOTISMO. FALTA DE CONTROLE DE PONTO DE EMPREGADOS. PAGAMENTO DE CONTRATOS SEM CONTRAPRESTAÇÃO. IRREGULARIDADES EM CONTRATAÇÕES DIRETAS. FALHAS NA GESTÃO DOS CONVÊNIOS. FALTA DE TRANSPARÊNCIA. INSTAURAÇÃO DE TCE. AUDIÊNCIA. ACOLHIMENTO PARCIAL DAS JUSTIFICATIVAS. MULTA. EMBARGOS DE DECLARAÇÃO. CONHECIMENTO E NÃO PROVIMENTO. PEDIDOS DE REEXAME. ELEMENTOS APRESENTADOS INSUFICIENTES PARA MODIFICAR O JUÍZO REALIZADO PELO TRIBUNAL. CONHECIMENTO E NÃO-PROVIMENTO.

REPRESENTAÇÃO (REPR)

Secretaria de Recursos (SERUR); Secretaria de Controle Externo do Trabalho e Entidades Paraestatais (SecexTrab).

Trata-se de pedidos de reexame interpostos por Aécio Flávio Ferreira da Silva, Nelson Luiz Gomes Vieira da Rocha, José Roberto Tadros, Lamisse Said da Silva Cavalcanti e Mauricio Aucar Seffair contra o Acórdão 898/2018-TCU-Plenário, relatado pelo Ministro-Substituto Augusto Sherman Cavalcanti.
A decisão foi proferida no âmbito de representação formulada pelo Ministério Público Federal (MPF) , em que foram noticiadas irregularidades na gestão do Serviço de Apoio às Micro e Pequenas Empresas do Amazonas (Sebrae/AM) , incluindo nepotismo e pagamento de contratos sem a respectiva contraprestação. 
Ante os fatos noticiados na representação, o relator a quo autorizou a realização de inspeção, por meio da qual, confirmaram-se as seguintes irregularidades, descritas nos achados da auditoria:
"II.1. Prática de nepotismo em cargos do Sebrae/AM
II.2. Falta de controle de assiduidade dos funcionários
II.3. Indisponibilidade de informações básicas do Sebrae/AM para consulta pública na Internet no site da entidade e ausência de procedimentos de acesso a informações ao público interno e externo do Sebrae
II.4. Irregularidades nas contratações diretas do Sebrae/AM com o Senar/AM
II.5. Inexistência ou deficiência da fiscalização da execução dos objetos contratados com o Senar/AM
II.6. Irregularidades nos instrumentos de controle dos convênios firmados pelo Sebrae/AM entre 2012-2015"
Por meio do Acórdão 5173/2016-TCU-Primeira Câmara, o colegiado determinou, para os itens II.4 e II.5, a realização de audiências e a conversão da representação em TCE. Em razão da determinação, foi instaurado o TC Processo 026.110/2016-4. Determinou ainda, no âmbito desta representação, as audiências de:
José Roberto Tadros, membro do Conselho Deliberativo Estadual do Sebrae/AM desde 2012 (Presidente em 2015) , em relação ao achado II.1 (nepotismo) ; 
Nelson Luiz Gomes Vieira da Rocha, Superintendente do Sebrae/AM de 2011 a 2014, referente aos achados II.1, II.2 e II.6; 
Aécio Flávio Ferreira da Silva, Diretor Administrativo e Financeiro de 2011 a 2015 e Superintendente do Sebrae/AM, em 2015, em relação aos achados II.1, II.2, II.3 e II.6; 
Mauricio Aucar Seffair, Diretor Técnico de 2011 a 2014 e Diretor Administrativo e Financeiro do Sebrae/AM, em 2015, e Lamisse Said da Silva Cavalcanti, Diretora Técnica do Sebrae/AM, em 2015, ambos em razão do achado II.6; e 
Andressa Heinrich Barbosa de Oliveira, Superintendente do Sebrae/AM, em 2015, em relação aos achados II.2 e II.6.
O E. Ministro Relator a quo acolheu as razões de justificativa de Andressa Heinrich Barbosa de Oliveira, quanto aos achados II.2 e II.6; de Aécio Flávio, em relação aos achados II.2 e II.3; e de Nelson Luiz Gomes Vieira Rocha em relação aos achados II.1 e II.2.
Por meio do Acórdão 898/2018-TCU-Plenário, ora impugnado, os responsáveis foram apenados, em razão das irregularidades remanescentes, com a multa prevista no art. 58, inciso II, da Lei 8.443/1992, nos seguintes valores:
José Roberto Tadros - multa de R$ 30.000,00;
Nelson Luiz Gomes Vieira da Rocha - multa de R$ 10.000,00;
Aécio Flávio Ferreira da Silva - multa de R$ 25.000,00;
Mauricio Aucar Seffair - multa de R$ 10.000,00
Lamisse Said da Silva Cavalcanti - multa de R$ 10.000,00.
Em apertada síntese, nestes pedidos de reexame, os recorrentes alegaram que o TCU não tem competência para apreciar representação acerca de irregularidades administrativas em entidades do Sistema "S" e que a contratação de David José Nóvoa Tadros ocorreu em consonância com os normativos do Sebrae. Requereram o afastamento das multas aplicadas e, caso assim não entenda o TCU, a redução de seus valores, ante o princípio da proporcionalidade e precedentes análogos julgados por esta Corte.
A Secretaria de Recursos propôs conhecer dos pedidos de reexame, para, no mérito, negar-lhes provimento, sem afastar a hipótese de o colegiado avaliar a pertinência de reduzir os valores das multas aplicadas, tendo em vista precedentes de casos análogos referenciados em sua instrução.
II
Anuo, desde já ao encaminhamento proposto pela Serur e incorporo as análises da unidade técnica às minhas razões de decidir, sem prejuízo de tecer considerações.
Os recorrentes José Roberto Tadros, Lamisse Said da Silva Cavalcanti e Mauricio Aucar Seffair alegaram que a Controladoria-Geral da União (CGU) não tem competência para fiscalizar o Sebrae; defenderam que o Relatório de Auditoria que deu início à presente apuração está eivado de vícios insanáveis, uma vez que foi formulado por entidade incompetente, não podendo servir de base para instrução, tanto do inquérito civil, quanto do presente processo, devendo ser declarado nulo.
Não assiste razão aos recorrentes. Numerosos precedentes do TCU afirmam expressamente a competência desta Corte de Contas para fiscalizar os Serviços Sociais Autônomos, tendo em vista que administram recursos públicos de natureza tributária, advindos de contribuições parafiscais e destinados ao atendimento de fins de interesse público (acórdãos 2079/2015, 1770/2013 e 3044/2009, todos do Plenário, relatados pelos E. Ministros Marcos Bemquerer, Benjamin Zymler e Augusto Sherman, respectivamente) . 
Ademais, a Constituição Federal buscou fomentar amplamente o controle social dos gastos financiados com recursos de natureza pública (CF/1988, art. 74, § 2º) . Se, qualquer cidadão pode denunciar ao TCU irregularidades na aplicação de recursos de natureza coletiva, tanto mais cabe fazê-lo ao Ministério Público Federal, cuja função é tutelar o interesse público, por meio de variados instrumentos.
O MPF agiu, portanto, em estrita observância de seus deveres ao representar ao TCU acerca de atos de gestão de entidade sujeita à jurisdição desta Corte. É obrigação do TCU, por sua vez, nos termos do art. 70 da Constituição Federal e do art. 183 do Decreto-Lei 200/1967, exercer o controle externo dos recursos aplicados pelos entes do Sistema "S", independentemente de quem provoque referida atuação.
Ademais, eventual incompetência da Justiça Federal para julgar ações atinentes a entidade do Sistema "S" e do Ministério Público Federal para propô-las não é relevante para o deslinde destes autos, tendo em vista que o fato não tem influência sobre as competências do TCU para exercer o controle externo no âmbito administrativo (extrajudicial) . 
Portanto, não merecem prosperar os argumentos recursais quanto ao ponto.
Quanto ao nepotismo, não há razão para afastar as sanções individualmente aplicadas a Aécio Flávio Ferreira da Silva e a José Roberto Tadros, em razão desta prática.
Os atos de Aécio Flávio Ferreira da Silva foram determinantes para a contratação do filho de José Roberto Tadros, então membro do Conselho Deliberativo Estadual do Sebrae/AM. 
Em 16/5/2013, Aécio Flávio Ferreira da Silva propôs a criação da vaga de Analista Técnico I, nível 1 (Carta 48/2013, peça 127, p. 11-12) , sem que o pleito fosse fundamentado tecnicamente. O Presidente do Conselho Deliberativo Estadual do Sebrae/AM, por meio de ato monocrático, autorizou a criação da vaga, em 29/5/2013 (peça 127, p.16) , mencionando expressamente que a deliberação ocorreu exclusivamente em atenção ao pedido de Aécio Flávio Ferreira da Silva, formalizado por meio da aludida Carta 48/2013, e que os efeitos da decisão estariam condicionados à aprovação do Conselho, do qual José Roberto Tadros fazia parte.
Apenas quatro dias úteis após o ato monocrático, Aécio Flávio Ferreira da Silva encaminhou expediente ao Diretor Superintendente em exercício, Maurício Aucar Seffair, com cópia ao Gerente/UGOC, solicitando expressamente a contratação de David José Nóvoa Tadros, filho do conselheiro José Roberto Tadros, para o posto, já a partir daquela mesma data (3/6/2013) (peça 127, p. 18) .
Restou claro, portanto, o empenho de Aécio Flávio Ferreira da Silva para viabilizar a criação da vaga e a admissão de David José Nóvoa Tadros, filho do Conselheiro José Roberto Tadros, de forma rápida e sem processo seletivo, por mais simplificado que fosse, em desrespeito aos princípios da isonomia, impessoalidade, moralidade e eficiência.
Em seu pedido de reexame, José Roberto Tadros não apresentou argumentos para elidir o ato de nepotismo pelo qual foi apenado. 
Portanto, as alegações recursais referentes à prática de nepotismo por Aécio Flávio Ferreira da Silva e por José Roberto Tadros não foram suficientes para afastar a convicção que fundamentou a decisão recorrida.
Nelson Luiz Gomes Vieira da Rocha, Mauricio Aucar Seffair e Lamisse Said da Silva Cavalcanti foram sancionados em razão das irregularidades verificadas na formalização e fiscalização de diversos convênios apreciados pela equipe do TCU, entre elas: quantidade reduzida de chamamentos públicos, pareceres jurídicos pró-forma, ausência de relatórios de acompanhamento, mora na análise da prestação de contas e ausência de aplicação de sanções ante a omissão no dever de prestar contas.
A multa fundamentada no art. 58, inciso II, da Lei 8.443/1992, não pressupõe dano ao Erário, e, embora as entidades do Sistema "S" devam obediência estrita a seus regulamentos de contratações, esses normativos são pautados pelos princípios que regem as contratações públicas, como impessoalidade, isonomia, economicidade, moralidade, publicidade, todos de matriz constitucional. Todos quantos lidem com a gestão de recursos públicos, extraídos da coletividade, devem cuidar de seus controles internos com a mesma tenacidade requerida da administração pública em sentido estrito.
Assim, os argumentos recursais apresentados não afastaram as irregularidades que motivaram as multas aplicadas a Nelson Luiz Gomes Vieira da Rocha, Mauricio Aucar Seffair e Lamisse Said da Silva Cavalcanti.
Quanto à dosimetria das sanções, a Portaria-TCU 7/2018, fixou em R$ 59.988,01, para o exercício de 2018, o valor máximo da multa a que se refere o art. 58 da Lei 8.443/1992. O art. 258, inciso II, do RI/TCU prevê uma gradação de 5% a 100% deste montante para a referida sanção. Os valores das multas aplicadas no presente caso, de R$ 30 mil, R$ 25 mil e R$ 10 mil, correspondem a cerca de 50%, 42% e 17% do valor máximo, estando, portanto, em conformidade com a moldura normativa. 
Ratifico os valores das sanções aplicadas por meio do Acórdão 898/2018-TCU-Plenário, tendo em vista que a dosimetria das penas está em consonância com a gravidade das condutas individualizadas dos responsáveis.
Feitas essas considerações, voto por que o Tribunal de Contas da União aprove o acórdão que ora submeto à apreciação deste Colegiado.
TCU, Sala das Sessões Ministro Luciano Brandão Alves de Souza, em 11 de setembro de 2019.
WALTON ALENCAR RODRIGUES 
Relator